【裁判字號】    91,簡,293
【裁判日期】    920226
【裁判案由】    贈與稅
【裁判全文】
臺北高等行政法院判決                              九十一年度簡字第二九三號
    原      告  甲○○
    訴訟代理人  李耀魁（會計師）
    被      告  財政部臺北市國稅局
    代  表  人  張盛和（局長）
右當事人間因贈與稅事件，原告不服財政部中華民國九十年十二月五日台財訴字第○
九○一三○○○○九號訴願決定，提起行政訴訟。本院判決如左：
    主  文
原告之訴駁回。
訴訟費用由原告負擔。
    事  實
一、事實概要：原告之胞弟葉作義因年紀輕，民國（以下同）八十四、八十五年度取
    有鉅額分離課稅所得，經被告機關列為個案調查而查得原告於八十六年間將其所
    有彰化商業銀行中崙分行（以下稱彰銀中崙分行）存款新台幣（以下同）二、○
    ○○、○○○元，轉由其胞弟葉作義於華僑商業銀行儲蓄部（以下稱僑銀儲蓄部
    ）承作無記名可轉讓定期存單（以下稱NCD）及到期兌領續存，涉及贈與情事，
    原告未依規定向被告機關辦理贈與稅申報，被告機關初查遂依行為時遺產及贈與
    稅法第三條第一項、第四條第二項規定，核定贈與總額為二、○○○、○○○元
    ，淨額為一、○○○、○○○元，並依同法第四十四條規定按核定應納稅額四八
    、○○○元處一倍罰鍰四八、○○○元。原告不服，循序申經復查、提起訴願，
    均遭駁回，原告猶不甘服，遂向本院提起行政訴訟。。
甲、原告起訴意旨略謂：
  (一)查原告之母葉范菊英於八十一年十二月間罹患腦瘤，自八十一年十二月九日迄八
    十二年十月五日即支出龐大醫療費用達三、一六八、二五九元，而依醫生診斷，
    此重症會導至植物人狀況，需長期照料醫療，在此種情況下，乃由原告之父及原
    告兄弟姊姊各按本身經濟能力提出資金，資金仍各擁有所有權，僅以利息累積，
    作為奉養及支付母親醫療費用，和往生時購置墓園等送終之用，預定累積至一千
    二百萬之基金後，即各自取回資金及利息，自行處理，並推由四弟葉作義管理，
    是葉作義提領利息及代原告為原告之資金轉續存無記名可轉讓存單，存單均交回
    原告自行保管，係基於民法之代理原告行為，實際上並無將資金無償給予或葉作
    義允受之贈與行為，更無有資金物權移轉事實，矧徵諸現今社會一般經驗法則，
    焉有兄弟為如此鉅額資金之贈與情事，況該等資金，因存單均在原告掌握自行保
    管下，葉作義僅作利息提領支付母親用費及累積基金轉存之管理行為，至八十八
    年十二月基金累至一千三百萬後，原告已取回自行使用收益，是原告八十六年度
    確無贈與資金二百萬元與葉作義情事。
  (二)被告機關僅以原告之弟葉作義年紀輕，而八十四、八十五年度取有鉅額分離課稅
    所得，即遽依形式提領利息及轉續存利息名義關係，推測臆斷為贈與且未通知原
    告調查，核定原告八十六年度贈與總額二、○○○、○○○元，應納贈與稅額四
    八、○○○元並處一倍罰鍰四八、○○○元，發單課徵、處罰。被告機關復查時
    未通知原告詳予調查，即遽予駁回；訴願決定，亦未調查即駁回訴願，是請鈞院
    調取原告於復查、訴願所提證據詳審，賜判如原告訴之聲明。
乙、被告答辯意旨略謂：
  (一)本稅部分：
  (1)本件係被告八十七年度個案調查所衍生之贈與稅案件，查得原告於八十六年一月
    七日自其彰銀中崙分行帳戶提款二、○○○、○○○元，交由其胞弟葉作義開立
    臺灣銀行支票，並轉至僑銀儲蓄部承作ＮＣＤ，嗣於八十六年五月七日與另案資
    金，合併續存為五、○○○、○○○元ＮＣＤ，截至被告查核時止，該ＮＣＤ皆
    由葉作義到期兌領續存，有卷附彰銀中崙分行取款條、僑銀儲蓄部ＮＣＤ等資料
    影本可稽，涉及贈與存款資金，被告遂依首揭法條規定，核定原告八十六年度贈
    與葉作義贈與總額二、○○○、○○○元，淨額一、○○○、○○○元，應納稅
    額四八、○○○元。
  (2)經查原告所有系爭贈與資金二、○○○、○○○元，自八十六年一月七日起至被
    告查核時止，確由葉作義於僑銀儲蓄部承作ＮＣＤ，且到期後亦由葉作義兌領續
    存，有僑銀儲蓄部ＮＣＤ影本附卷可稽，此亦為原告所不爭。依物權以占有為要
    件，本件系爭贈與資金自八十六年一月七日起皆由葉作義承作ＮＣＤ及到期兌領
    續存，即發生物權移轉之效力，且「動產物權之讓與，非將動產交付，不生效力
    。但受讓人已占有動產者，於讓與合意時，即生效力。」為行為時民法第七百六
    十一條第一項所明定。至原告於復查時為佐證系爭贈與資金，仍屬其個人財產，
    並享有經濟上之處分權所提示之ＮＣＤ影本，其兌領、續存之日期皆在被告調查
    基準日（八十七年八月七日）後之八十八年十二月間所為，顯係臨訟彌縫之作，
    不足採信。
  (3)原告以其所有資金二、○○○、○○○元，轉存購買僑銀儲蓄部ＮＣＤ，由胞弟
    葉作義一人承受並持有，已如前述，尚非原告所述僅提供系爭資金之孳息由葉作
    義處理；次查，原告母親葉范菊英領有重大傷病免自行部分負擔證明卡，其醫療
    費用大部分已由健保局給付，乃為不爭之事實，此由葉范菊英八十五、八十六、
    八十七年度綜合所得稅（八十六、八十七年由葉作成君申報扶養）結算申報扣除
    額項目，八十六年度採標準扣除額，八十五、八十七年度雖採列舉扣除額，但一
    般扣除額亦僅列報一○一、○三九元及一一二、○五四元即可得知，是所稱其兄
    弟四人需共同負擔並支付其母親龐大醫療費用部分，與事實不符；又查，原告兄
    弟四人為其母親支付其他費用，亦有相關之支付資料，惟查該期間內原告所述葉
    作義華僑銀行第00000000000000號帳戶，並無支付系爭費用之相
    關紀錄，縱有支付其母親之其他費用，亦與上開系爭贈與資金無所關聯；末查，
    原告之母親罹疾始於八十二年間，而葉作義之華僑銀行第0000000000
    0000號帳戶則為八十四年十月六日所設立，核與藉由該帳戶支付費用之時間
    點，尚有差異，從而難認系爭贈與資金及其孳息，與負擔支付原告母親醫療及其
    他費用間具有關聯性；又原告未提示其他具體客觀之證據，以實其說，是其主張
    非有贈與之事實，不足採據，揆諸首揭規定，被告核定贈與總額二、○○○、○
    ○○元，並無不合，復查決定予以維持，亦無違誤。
  (二)罰鍰部分：
  (1)原告於八十六年間贈與存款資金二、○○○、○○○元予其胞弟葉作義，未依遺
    產及贈與稅法第二十四條規定，於贈與之日起三十日內向被告辦理贈與稅申報，
    核有應納贈與稅額四八、○○○元，案經被告查獲，有彰銀中崙分行取款條、僑
    銀儲蓄部ＮＣＤ等資料影本附卷可稽，被告遂依前揭法條規定，按核定應納稅額
    四八、○○○元處一倍罰鍰四八、○○○元。
  (2)原告主張系爭存款資金轉由其胞弟葉作義承作ＮＣＤ及到期兌領續存，但其仍享
    有經濟上之處分權，並無贈與情事，爰請免罰等情，經查系爭存款資金之轉存，
    已發生民法上物權移轉之效力，應為贈與已如前述，是被告依前揭法條規定，按
    核定應納稅額四八、○○○元處一倍罰鍰四八、○○○元，洵無不合，復查決定
    予以維持，亦無違誤。
  (三)據上論述，本件原處分、訴願決定均無違誤，為此請求判決如被告答辯聲明。
    理  由
一、按「凡經常居住中華民國境內之中華民國國民，就其在中華民國境內或境外之財
    產為贈與者，應依本法規定，課徵贈與稅。」「本法稱贈與，指財產所有人以自
    己之財產無償給予他人，經他人允受而生效力之行為。」、又「納稅義務人違反
    第二十三條或第二十四條之規定，未依限辦理遺產稅或贈與稅申報者，按核定應
    納稅額加處一倍至二倍之罰鍰‧‧‧。」，分別為行為時遺產及贈與稅法第三條
    第一項、第四條第二項及第四十四條所明定。
二、本件被告機關係以原告於八十六年間將其所有彰銀中崙分行存款二、○○○、○
    ○○元，轉由其胞弟葉作義於僑銀儲蓄部承作ＮＣＤ及到期兌領續存，涉及贈與
    情事，原告未依規定向被告機關辦理贈與稅申報，被告機關爰依行為時遺產及贈
    與稅法第三條第一項、第四條第二項規定，核定贈與總額為二、○○○、○○○
    元，淨額為一、○○○、○○○元，並依同法第四十四條規定按核定應納稅額四
    八、○○○元處一倍罰鍰四八、○○○元。原告則主張其母於八十一年十二月間
    罹患腦瘤，乃由原告之父及原告兄弟姊姊各按本身經濟能力提出資金，資金仍各
    擁有所有權，僅以利息累積，作為奉養及支付母親醫療費用，和往生時購置墓園
    等送終之用，預定累積至一千二百萬之基金後，即各自取回資金及利息，自行處
    理，並推由四弟葉作義管理，是葉作義提領利息及代原告為原告之資金轉續存無
    記名可轉讓存單，存單均交回原告自行保管，實際上並無將資金無償給予或葉作
    義允受之贈與行為，更無有資金物權移轉事實云云。
三、經查：
  (一)原告所有二、○○○、○○○元，係原告於八十六年一月七日自其彰銀中崙分行
    帳戶提款二、○○○、○○○元，交由其胞弟葉作義開立臺灣銀行支票，並轉至
    僑銀儲蓄部承作ＮＣＤ，嗣於八十六年五月七日與另案資金，合併續存為五、○
    ○○、○○○元，截至被告機關查核時止，該ＮＣＤ皆由葉作義到期兌領續存，
    有其彰銀中崙分行取款條、僑銀儲蓄部ＮＣＤ等資料影本在卷足憑，且為原告所
    不爭執，堪信為真實。按民法第七百六十一條第一項規定，「動產物權之讓與，
    非將動產交付，不生效力。但受讓人已占有動產者，於讓與合意時，即生效力。
    」，是以原告於八十六年一月七日自其彰銀中崙分行帳戶提款二、○○○、○○
    ○元，交由其胞弟葉作義於僑銀儲蓄部承作NCD，其財產業已移轉。
  (二)原告之母葉范菊英於八十一年十二月間罹患腦瘤，自八十四年四月一日即領有重
    大傷病免自行部分負擔證明卡，有該證明卡影本一紙在卷可考；揆諸葉范菊英八
    十五、八十六、八十七年度綜合所得稅（八十六、八十七年由葉作成申報扶養）
    結算申報扣除額項目，八十六年度採標準扣除額，八十五、八十七年度雖採列舉
    扣除額，但一般扣除額亦僅列報一○一、○三九元及一一二、○五四元；可知原
    告之母葉范菊英，於八十五年、八十六年及八十七年間所自負之醫療費用僅十多
    萬元，大部分係由健保局給付，乃不爭之事實；況該期間內，原告之胞弟葉作義
    於華僑銀行第00000000000000號帳戶，並無支付系爭費用之相關
    紀錄，且原告之母親罹疾始於八十二年間，而葉作義之華僑銀行第000000
    00000000號帳戶則為八十四年十月六日所設立，亦與藉由該帳戶支付費
    用之時間點，尚有差異；從而原告主張其兄弟四人需共同負擔並支付其母親龐大
    醫療費用部分，並不足採。
四、綜上所述，原告未依規定向被告機關辦理贈與稅申報，被告機關爰依行為時遺產
    及贈與稅法第三條第一項、第四條第二項規定，核定贈與總額為二、○○○、○
    ○○元，淨額為一、○○○、○○○元，並依同法第四十四條規定按核定應納稅
    額四八、○○○元處一倍罰鍰四八、○○○元，於法並無不合；訴願決定予以維
    持，亦無違誤。原告徒執前詞，聲請撤銷，為無理由，應予駁回。
據上論結，本件原告之訴為無理由，爰依行政訴訟法第二百三十六條、第一百九十五
條第一項後段、第九十八條第三項前段，判決如主文。
中    華    民    國    九十二      年      二      月      二十六      日
                        臺 北 高 等 行 政 法 院   第 七 庭
                                                  法    官  黃秋鴻
右為正本係照原本作成。
本件以訴訟事件所涉及之法律見解具有原則性者為限，始得於本判決送達後二十日內
向本院提出上訴狀並表明上訴理由，如已於本判決宣示後送達前提起上訴者，應於判
決送達後二十日內補具上訴理由（均按他造人數附繕本），且經最高行政法院許可後
方得上訴。
中    華    民    國    九十二      年      二      月      二十六      日
                                                  書 記 官   王琍瑩


司法院資訊處製作；財團法人民間司法改革基金會備份。
